臺灣苗栗地方法院刑事判決
110年度金訴字第114號
公  訴  人  臺灣苗栗地方檢察署檢察官
被      告  劉燕萍




上列被告因違反洗錢防制法等案件，經檢察官提起公訴 （110年
度偵字第6558號），本院判決如下：
    主  文
劉燕萍幫助犯洗錢防制法第十四條第一項之一般洗錢罪，累犯，
處有期徒刑伍月，併科罰金新臺幣參萬元，罰金如易服勞役，以
新臺幣壹仟元折算壹日。未扣案之犯罪所得新臺幣貳仟元沒收，
於全部或一部不能沒收或不宜執行沒收時，追徵其價額。　　　
　　犯罪事實
一、劉燕萍知悉一般人蒐取他人金融機構帳戶之行徑，常係為遂
    行詐欺取財犯罪之需要，以便利收受並提領贓款，俾於提領
    後遮斷資金流動軌跡以逃避國家追訴、處罰，而預見提供自
    己金融機構帳戶之存摺、提款卡及密碼供他人使用，他人有
    將之用於詐欺取財及洗錢犯罪之可能，竟仍不違背其本意，
    基於幫助詐欺取財及隱匿犯罪所得去向之不確定故意，於民
    國109年5月13日前某時，在其位於苗栗縣○○市○○街00巷0號
    住處外停車場，將其申設之渣打國際商業銀行帳號000-0000
    0000000000號帳戶（起訴書誤載為000-0000000000000號，
    應予更正，下稱本案帳戶）之存摺及提款卡（含密碼）交予
    自稱「彭志軒」(起訴書誤載為彭治軒，應予更正)之人，並
    獲得新臺幣（下同）2000元報酬。嗣詐欺犯罪者取得本案帳
    戶後，即意圖為自己不法之所有，基於詐欺取財及隱匿犯罪
    所得去向之犯意，於109年3月間在交友軟體「MEEFF」，以
    暱稱「Verygood李明」向許芳羚佯稱可使用「HKWenHui」網
    站投資外匯獲利云云，並教導許芳羚操作小額獲利，致許芳
    羚陷於錯誤，依指示操作該網站，並聽從由詐欺犯罪者佯裝
    之網站客服人員指示，分別於109年5月13日14時52分、同日
    14時57分、同日14時58分，匯款40萬元、10萬元、10萬元至
    本案帳戶內。嗣許芳羚發覺受騙報警處理，而循線查獲上情
    。
二、案經許芳羚訴由新北市政府警察局樹林分局報告臺灣新北地
    方檢察署呈請臺灣高等檢察署檢察長核轉臺灣苗栗地方檢察
    署檢察官偵查起訴。
    理  由
壹、證據能力部分
一、按被告以外之人於審判外之言詞或書面陳述，除法律有規定
    者外，不得作為證據，刑事訴訟法第159條固定有明文。惟
    被告以外之人於審判外之陳述，雖不符同法第159條之1至之
    4規定，而經當事人於審判程序同意作為證據，法院審酌該
    言詞陳述或書面陳述作成時之情況，認為適當者，亦得為證
    據；又當事人、代理人或辯護人於法院調查證據時，知有第
    159條第1項不得為證據之情形，而未於言詞辯論終結前聲明
    異議者，視為有前項之同意，同法第159條之5亦定有明文。
    立法意旨在於傳聞證據未經當事人之反對詰問予以核實，原
    則上先予排除。惟若當事人已放棄反對詰問權，於審判程序
    中表明同意該等傳聞證據可作為證據；或於言詞辯論終結前
    未聲明異議，基於尊重當事人對傳聞證據之處分權，及證據
    資料愈豐富，愈有助於真實發見之理念，且強化言詞辯論主
    義，使訴訟程序得以順暢進行，上開傳聞證據亦均具有證據
    能力。經查，本案據以認定被告劉燕萍犯罪事實之證據，其
    中屬傳聞證據部分，因被告、檢察官於本院言詞辯論終結前
    ，均未對於證據能力聲明異議，依刑事訴訟法第159條之5規
    定，視為同意上開證據具備證據能力，本院認亦無違法或不
    當之情況，是該傳聞證據均具備證據能力。
二、再按關於非供述證據之物證，或以科學、機械之方式，對於
    當時狀況所為忠實且正確之記錄，性質上並非供述證據，均
    應無傳聞法則規定之適用；如該非供述證據非出於違法取得
    ，並已依法踐行調查程序，即不能謂無證據能力（最高法院
    97年度台上字第1401號、97年度台上字第6153號、97年度台
    上字第3854號判決要旨參照）。本案判決以下引用之非供述
    證據，固無刑事訴訟法第159條第1項規定傳聞法則之適用，
    然經本院於審理時依法踐行調查證據程式，與本案待證事實
    具有自然之關聯性，且無證據證明係公務員違法取得之物，
    依法自得作為證據。
貳、實體部分：
一、訊據被告固不否認其於上揭時間、地點，將其所有本案帳戶
    之存摺、提款卡(含密碼)交予「彭志軒」，嗣有詐欺犯罪者
    於上開時間，向告訴人許芳羚施以詐術，致告訴人陷於錯誤
    ，因而匯入款項至本案帳戶之事實，惟矢口否認有何幫助詐
    欺、幫助洗錢犯行，並辯稱：「彭志軒」向我借用本案帳戶
    ，他跟我說他的帳戶被凍結不能用，但他需要帳戶收遊戲幣
    使用，我才將本案帳戶的存摺、提款卡(含密碼)交給他，「
    彭志軒」有給我2000元，我是從我朋友徐崇毓那認識「彭志
    軒」，但我沒有「彭志軒」的聯絡方式，我也沒有辦法聯絡
    到徐崇毓，我不知道他們是詐騙，我也是被騙等語。惟查：
　㈠被告於如犯罪事實欄所載之時地，將本案帳戶之存摺及提款
    卡(含密碼)提供給「彭志軒」，被告並因此獲得2000元之代
    價，嗣詐欺犯罪者取得本案帳戶後，即以本案帳戶做為詐騙
    工具，對告訴人施以如犯罪事實欄所載之詐騙手法，使告訴
    人將款項匯入本案帳戶等事實，業據被告於偵訊及本院審理
    時供承在卷(見偵6558卷第41至43頁、本院卷第67至69頁)，
    且業經證人即告訴人於警詢證述明確（見偵42038卷第21至2
    4頁），並有渣打國際商業銀行股份有限公司109年7月22日
    渣打商銀字第1090024228號函附本案帳戶交易明細、內政部
    警政署反詐騙諮詢專線紀錄表、金融機構聯防機制通報單、
    臺北市政府警察局大同分局建成派出所受理詐騙帳戶通報警
    示簡便格式表、中國信託銀行匯款申請書、轉帳交易明細、
    告訴人受騙明細表、告訴人提供對話紀錄翻拍照片等件在卷
    可稽（見偵42038卷第77至79、83至84、95、105、135至139
    、143、147至165頁）。是此部分事實，首堪認定。　
  ㈡刑法上之故意，分為直接故意（或稱積極故意、確定故意）
    與間接故意（或稱消極故意、不確定故意）二種；「直接故
    意」，係指行為人主觀上明知其行為將發生某種犯罪事實，
    卻有使該犯罪事實發生之積極意圖而言；而「間接故意」，
    則係指行為人並無使某種犯罪事實發生之積極意圖，但其主
    觀上已預見因其行為有可能發生該犯罪事實，惟縱使發生該
    犯罪事實，亦不違背其本意而容許其發生之謂（最高法院10
    2年度台上字第750號判決意旨參照）。倘行為人將帳戶交付
    他人時，主觀上已預見此舉可能使帳戶成為他人遂行犯罪之
    工具，猶同意交付，則其主觀心態於法律評價上即與默認犯
    罪結果之發生無異，而屬「間接故意」。行為人可能因各種
    理由，如輕信他人商借帳戶之託詞，或落入他人抓準求職或
    貸款殷切之心理所設下之陷阱，而將帳戶輕率交付他人。行
    為人就此固認自身具被害人之性質，然若其於交付帳戶時，
    主觀上已預見帳戶可能成為犯罪工具，仍交付他人使用，已
    能彰顯具有「縱成為犯罪工具亦與本意無違」之心態，自不
    會因行為人自認係落入他人所設之陷阱，而阻卻其交付時便
    有幫助犯罪「間接故意」之成立。換言之，判斷行為人主觀
    上是否具有「間接故意」，係其於交付時之主觀心態，是否
    已預見帳戶將可能供他人犯罪之用。是行為人主觀上有無幫
    助犯罪之未必故意，與其是否因「受騙」而交付帳戶，二者
    並非互斥，不容混淆（臺灣高等法院臺中分院108年度金上
    訴字第1479號判決意旨參照）。又幫助犯之成立，以行為人
    主觀上認識被幫助者，正欲從事犯罪或係正在從事犯罪，且
    該犯罪有既遂可能，而其行為足以幫助他人實現構成要件者
    ，即具有幫助故意，並不以行為人確知被幫助者係犯何罪名
    為必要（臺灣高等法院臺中分院110年金上訴字第12號判決
    意旨參照）。
　㈢金融帳戶事關存戶個人財產權益之保障，屬個人理財工具，
    若與存摺、提款卡及密碼結合，專屬性、私密性更形提高，
    倘非存戶本人或與之具密切親誼關係者，難認有何正當理由
    可自由使用該帳戶之存摺、提款卡，且稍具通常社會歷練與
    經驗法則之一般人，均應有妥為保管該些物品，縱有特殊情
    況致須將之交付予不具密切親誼之人時，必當深入瞭解該他
    人之可靠性與用途，以防止遭他人違反自己意願或不法使用
    之常識，且存摺、提款卡及密碼等有關個人財產及身分之物
    品，如淪落於不明人士手中，極易遭利用為與財產犯罪有關
    之工具。又金融帳戶之存摺、提款卡及密碼，僅係供使用人
    作為存款、提款、匯款或轉帳之工具，一般人在正常情況下
    ，均得自行向銀行申請開立金融帳戶，而領取帳戶存摺、提
    款卡使用，並無任何特定身分之限制，苟非意在將帳戶作為
    犯罪之不法目的或掩飾真實身分，實無蒐集他人帳戶之必要
    ；況近來以各種理由，撥打電話至一般民眾行動電話或住家
    ，佯稱退稅、欠款、查詢帳戶、中獎，或如同本案邀約投資
    等詐欺取財之犯罪類型層出不窮，而該等犯罪，多數均利用
    人頭帳戶作為出入帳戶，已經媒體廣為披載，而為一般社會
    大眾所知悉。查被告於交付本案帳戶存摺、提款卡(含密碼)
    時已成年，且於本院審理中陳稱：學歷為國中畢業，曾從事
    服務業、打掃、清潔及粗工等工作等語（見本院卷第71、10
    3頁），顯有一定智識程度及相當社會經驗，為具備通常事
    理能力之成年人，對於存摺、提款卡及密碼，理當小心謹慎
    保管，且對媒體、政府防範人頭帳戶之宣導，應難諉為不知
    。再者，被告於本院審理中陳稱：其交付本案帳戶存摺、提
    款卡及密碼時，該帳戶內沒有多少錢等語（見本院卷第67頁
    ），且依本案帳戶交易明細觀之，本案帳戶於109年5月13日
    之前並無任何餘額(見42038卷第79頁)，要與一般提供人頭
    帳戶內僅有零錢餘額之情形相符，並益徵被告知悉他人取得
    本案帳戶後，已無管領、支配之餘地，日後甚或無法取回，
    若所提供帳戶內尚餘有款項，即恐遭提領而受有損害，故僅
    願提供餘額甚少之帳戶。顯見被告對於提供本案帳戶可能遭
    他人用於不法財產犯罪乙事，抱持因其自身應無損失之虞，
    縱令該帳戶被持為財產犯罪使用亦不違背其本意而容許其發
    生，而有不確定故意甚明。　
　㈣被告於偵訊中陳稱：我不認識「彭志軒」，提款卡密碼是我
    口述跟他講的等語（見偵6558卷第41至43頁）、於本院準備
    程序中供稱：我認識「彭志軒」好多年了，但是沒有很熟，
    提款卡密碼是我寫在小紙條上交給「彭志軒」等語（見本院
    卷第68至69頁）、復於本院審理時又改稱：提款卡密碼我是
    直接寫在存摺上等語（見本院卷第98頁）。足見被告對於是
    否認識「彭志軒」及如何交付提款卡密碼等節，前後供述歧
    異不一，顯屬可疑。又依被告於偵查時所稱：我於109年5月
    13日前某時，在苗栗縣○○市○○街00巷0號住處外停車場，將
    本案帳戶存摺、提款卡（含密碼）交給「彭志軒」，「彭志
    軒」給我2000元，我不認識「彭志軒」，是我朋友徐崇毓認
    識他等語（見偵6558卷第41至43頁），堪認被告確曾以提供
    本案帳戶之方式向「彭志軒」換取2000元報酬。惟因我國金
    融機構林立，個人或公司開立帳戶所需之成本極低且甚為容
    易，此情業據被告於偵查時供稱：金融機關對於申辦帳戶並
    沒有限制等語（見偵6558卷第41頁）自明，則「彭志軒」縱
    有使用帳戶之需求，自得以自己名義申請帳戶以供資金往來
    、使用，實無特地向朋友的朋友、且無特別信賴基礎之被告
    取得帳戶以供使用，而徒增遭被告藉機侵吞款項之風險。又
    被告對於「彭志軒」以2000元之代價向其拿取帳戶，卻僅簡
    略說明作為收受遊戲幣之用，被告復未向「彭志軒」追問細
    節或查證，僅憑「彭志軒」隻字片語、而無任何說明或佐證
    ，其依一般社會經驗，在顯可認定該交付帳戶情節極不合理
    ，可能涉有非法情事之情況下，應為本於貪圖該人可能給予
    高額對價之動機，而在主觀上已預見將帳戶資料交予該人使
    用，可能遭持之從事不法行為之狀況下，仍依「彭志軒」之
    指示交付帳戶資料，容任詐欺犯罪者任意使用之，則被告主
    觀上應有縱使他人將其提供之本案帳戶，用以從事詐欺取財
    之財產犯罪行為，亦不違反其本意之不確定故意。
　㈤金融帳戶乃個人理財工具，依我國現狀，申設帳戶並無任何
    特殊限制，且可於不同之金融機構申請多數帳戶使用，是依
    一般人之社會通念，若見他人不以自己名義申請帳戶，反而
    取得別人之帳戶以供使用，並要求提供提款卡及告知密碼，
    則提供帳戶者主觀上如認識該帳戶可能作為收受及提領特定
    犯罪所得使用，他人提領後即產生遮斷資金流動軌跡以逃避
    國家追訴、處罰之效果，仍基於幫助之犯意而提供，應論以
    幫助犯洗錢防制法第14條第1項之一般洗錢罪（最高法院108
    年度台上大字第3101號裁定意旨參照）。查被告於提供本案
    帳戶時，依帳戶係存款、提款、匯款或轉帳之工具以觀，衡
    情其應已認知該帳戶內將有非其個人款項進出。再本案帳戶
    之戶名既為被告，則轉入該帳戶之款項雖外觀上係顯示由被
    告取得，然實際上係由掌控該帳戶之詐欺犯罪者所控制，而
    無從查得犯罪所得之實際去向，形成金流斷點，因而產生掩
    飾犯罪所得去向之效果乙節，被告依其智識程度、社會經驗
    ，對上情難諉為不知，應為其主觀上所得預見，竟仍交付本
    案帳戶，顯有縱令該帳戶被持為洗錢犯罪使用亦不違背其本
    意而容許其發生，而有不確定故意甚明。又被告固無收受、
    持有或使用特定犯罪所得之情形，且無積極之移轉或變更特
    定犯罪所得之行為，非屬洗錢防制法第2條第1款、第3款所
    稱之洗錢行為，惟其提供本案帳戶之行為，確已對告訴人匯
    入該帳戶之款項造成金流斷點之洗錢行為提供助力，自應論
    以幫助犯同法第14條第1項之一般洗錢罪。
　㈥綜上所述，被告上開所辯，均屬卸責之詞，委無足採。本案
    事證已臻明確，被告上開犯行，堪可認定，應依法論科。
二、論罪科刑：
  ㈠按刑法上之幫助犯，係對於犯罪與正犯有共同之認識，而以
    幫助之意思，對於正犯資以助力，而未參與實施犯罪之行為
    者而言（最高法院75年度台上字第1509號、88年度台上字第
    1270號判決意旨可資參照）。是以，如未參與實施犯罪構成
    要件之行為，且係出於幫助之意思提供助力，即屬幫助犯，
    而非共同正犯。又按如行為人主觀上認識該帳戶可能作為收
    受及提領特定犯罪所得使用，他人提領後即產生遮斷資金流
    動軌跡以逃避國家追訴、處罰之效果，仍基於幫助之犯意而
    提供，應論以幫助犯洗錢防制法第14條第1項之一般洗錢罪
    （最高法院108年度台上大字第3101號裁定意旨參照）。查
    被告已預見提供本案帳戶之存摺、提款卡(含密碼)供他人使
    用，他人有將之用於詐欺取財及洗錢犯罪之可能，竟仍不違
    背其本意，將本案帳戶之存摺、提款卡(含密碼)提供予詐欺
    犯罪者，供其實施詐欺取財及隱匿犯罪所得去向等犯行，則
    被告雖未實際參與詐欺取財及隱匿犯罪所得去向之行為，然
    顯係以幫助之不確定故意，參與詐欺取財及洗錢構成要件以
    外之行為，為幫助犯。是核被告所為，係犯刑法第30條第1
    項前段、洗錢防制法第14條第1項之幫助一般洗錢罪，及刑
    法第30條第1項前段、刑法第339條第1項之幫助詐欺取財罪
    。又依全卷資料，無證據足認被告對詐欺犯罪者是否採用刑
    法第339條之4第1項各款所定加重手段此已明知或可得預見
    ，本於罪證有疑利益歸於被告之原則，自無從認定其係幫助
    犯刑法第339條之4第1項各款之加重詐欺取財罪，附此敘明
    。
  ㈡被告以提供本案帳戶之一幫助行為，使詐欺犯罪者對告訴人
    實施詐欺取財犯行，並隱匿犯罪所得去向，同時觸犯上開二
    罪名，為想像競合犯，應依刑法第55條前段規定，從一重以
    幫助一般洗錢罪處斷。
  ㈢被告前因施用第二級毒品案件，經本院以106年度苗簡字第60
    號判決判處有期徒刑6月確定；又因施用第二級毒品案件，
    經本院以106年度苗簡字第909號判決判處有期徒刑6月確定
    ，上開2罪嗣經本院以106年度聲字第1421號裁定應執行有期
    徒刑10月確定（下稱甲案）；復因施用第二級毒品案件，經
    本院以106年度易字第650號判決判處有期徒刑6月確定（下
    稱乙案）。甲、乙案接續執行後，於107年5月31日縮短刑期
    假釋出監，假釋期間付保護管束，嗣經撤銷假釋，入監執行
    殘刑有期徒刑3月16日，於108年3月16日執行完畢出監等情
    ，有臺灣高等法院被告前案紀錄表附卷可稽，其於前案受有
    期徒刑之執行完畢後，5年以內故意再犯本案有期徒刑以上
    之罪，為累犯，本院審酌被告前案所犯與本案所犯之罪名雖
    異，然依被告本案所犯情節，因累犯加重其最低本刑，尚無
    司法院釋字第775號解釋所謂加重最低本刑致生行為人所受
    之刑罰超過其所應負擔罪責之情形，爰依刑法第47條第1項
    規定加重其刑。
  ㈣又被告所犯為幫助犯，其並未實際參與詐欺取財及一般洗錢
    犯行，所犯情節較正犯輕微，爰依刑法第30條第2項規定減
    輕其刑，並與前述累犯加重其刑部分，依法先加後減之。
  ㈤爰審酌被告可預見本案帳戶之存摺、提款卡(含密碼)有可能
    遭他人供作詐欺取財及洗錢之工具使用，竟任意以提供金融
    帳戶之存摺、提款卡(含密碼)給他人之方式，供他人詐欺取
    財，使實行詐欺行為之人得以隱藏身份，減少遭查獲風險，
    助長詐欺之犯罪風氣，不僅造成執法機關不易查緝犯罪行為
    人，更使詐欺犯罪者得以製造金流斷點，破壞金流秩序之透
    明穩定，因而造成告訴人求償上之困難，影響社會秩序，造
    成告訴人財產受有損害，所為實值非難，再衡諸被告本身未
    實際參與本案詐欺取財及洗錢之犯行，暨考量本案告訴人數
    、金額等侵害程度，及酌以被告於犯本案前之素行（見臺灣
    高等法院被告前案紀錄表、累犯部分不予重覆評價），暨被
    告犯罪動機、手段、於本院審理時自陳之智識程度、家庭經
    濟生活狀況（見本院卷第103至104頁）、告訴人對於刑度之
    意見（見本院卷第37頁）等一切情狀，量處如主文所示之刑
    ，並就併科罰金部分諭知易服勞役之折算標準。
三、沒收部分：
　㈠犯罪所得，屬於犯罪行為人者，沒收之。但有特別規定者，
    依其規定；前二項之沒收，於全部或一部不能沒收或不宜執
    行沒收時，追徵其價額，刑法第38條之1第1項、第3項定有
    明文。經查，被告提供本案帳戶而獲取之報酬為2000元等節
    ，業經被告供承明確（見本院卷第69頁），堪認該2000元應
    屬被告本案實際分得之犯罪所得，雖未據扣案，仍應依刑法
    第38條之1第1項、第3項規定宣告沒收，並於全部或一部不
    能沒收或不宜執行沒收時，追徵其價額。
　㈡洗錢防制法第18條第1項固規定「犯第14條之罪，其所移轉、
    變更、掩飾、隱匿、收受、取得、持有、使用之財物或財產
    上利益，沒收之」，惟因被告並非實際上持上開帳戶提領贓
    款之人，與特定犯罪所得間並無物理上之接觸關係，卷內復
    查無任何證據，足認該等特定犯罪所得為被告所有或在其實
    際掌控中，核無上開條文適用之餘地，附此敘明。
據上論斷，應依刑事訴訟法第299條第1項前段，洗錢防制法第14
條第1項，刑法第11條前段、第30條第1項前段、第2項、第339條
第1項、第47條第1項、第55條前段、第42條第3項、第38條之1第
1項、第3項，刑法施行法第1條之1第1項，判決如主文。
本案經檢察官廖倪凰起公訴，檢察官彭郁清到庭執行職務。　　
中　　華　　民　　國　　111 　年　　2 　　月　　15　　日
                  刑事第三庭  審判長法  官  魏宏安
　　　　　　　　　                  法  官  朱俊瑋
　　　　　　　　　                  法　官　許文棋
以上正本證明與原本無異。
如不服本判決應於收受判決後20日內向本院提出上訴書狀，並應
應敘述具體理由。其未敘述上訴理由者，應於上訴期間屆滿後20
日內向本院補提理由書(均須按他造當事人之人數附繕本)「切勿
逕送上級法院」。告訴人或被害人如對本判決不服者，應具備理
由請求檢察官上訴，其上訴期間之計算係以檢察官收受判決正本
之日期為準。　　　　　　　　　
       　　                     　　書記官　陳彥宏
中　　華　　民　　國　　111 　年　　2 　　月　　15　　日
附錄本案論罪科刑法條：
中華民國刑法第30條
幫助他人實行犯罪行為者，為幫助犯。雖他人不知幫助之情者，
亦同。
幫助犯之處罰，得按正犯之刑減輕之。
中華民國刑法第339條
意圖為自己或第三人不法之所有，以詐術使人將本人或第三人之
物交付者，處5年以下有期徒刑、拘役或科或併科50萬元以下罰
金。
以前項方法得財產上不法之利益或使第三人得之者，亦同。
前二項之未遂犯罰之。
洗錢防制法第14條
有第二條各款所列洗錢行為者，處7年以下有期徒刑，併科新臺
幣5百萬元以下罰金。
前項之未遂犯罰之。
前二項情形，不得科以超過其特定犯罪所定最重本刑之刑。